【裁判字號】    99,交抗,261
【裁判日期】    990701
【裁判案由】    聲明異議
【裁判全文】
臺灣高等法院高雄分院刑事裁定         99年度交抗字第261號
抗 告 人即
原處分機關  交通部公路總局高雄區監理所屏東監理站
代  表  人  甲○○
受處分  人  乙○○
上列抗告人因受處分人違反道路交通管理處罰條例聲明異議案件
，不服臺灣屏東地方法院中華民國99年4 月30日裁定（99年度交
聲字第132 號），提起抗告，本院裁定如下：
    主  文
抗告駁回。
    理  由
一、本案經本院審理結果，認原審裁定認事、用法均無違誤，應
    予維持，並引用原審裁定之理由，如附件所示。
二、抗告意旨略以：查道路交通管理處罰條例第35條第1 項第1
    款規定：酒精濃度超過規定標準之汽車駕駛人，處新臺幣1
    萬5 千元以上6 萬元以下罰鍰，並當場移置保管該汽車及吊
    扣其駕駛執照1 年。另按考領各類駕照資格及駕照得適用駕
    駛之車種等規定，基於1 人1 照之原則，如取得高一級車類
    駕駛資格時，應換發高一級車類之駕駛執照，然得准其駕駛
    較低級車類之車輛。故於道路交通管理處罰條例第68條修正
    後，當以吊扣受處分人於違規行為時所領有但違規使用之汽
    車駕駛執照。本件受處分人酒後駕車違規時所駕駛之自用小
    貨車之資格憑證，為職業大客車駕駛執照，並非普通小型車
    駕駛執照，則本所依據道路交通管理處罰條例第35條第1 項
    規定及交通部相關函示，裁處吊扣受處分人之職業大客車駕
    駛執照一年之處分，應無不當。原裁定顯有未洽，爰依法提
    起抗告，請求撤銷原裁定另為適法之裁定等語。
三、按道路交通管理處罰條例第68條於民國94年11月23日修正通
    過，於94年12月14日修正公布，於95年3 月1 日施行，由原
    條文：「汽車駕駛人，因違反本條例及道路交通安全規則之
    規定，受吊扣或吊銷駕駛執照處分時，吊扣或吊銷其持有各
    級車類之駕駛執照」，修正為：「汽車駕駛人，因違反本條
    例及道路交通安全規則之規定，受吊銷駕駛執照處分時，吊
    銷其持有各級車類之駕駛執照」，修正後之新法已將「吊扣
    」之連坐規定排除在外。觀其修法意旨，係以原條文將違規
    駕駛人所持有之各級車類駕駛執照一併吊扣或吊銷，失之過
    苛，影響人民工作及生活甚鉅為由，而刪除吊扣駕駛人駕駛
    執照時，應吊扣駕駛人持有各級車類駕駛執照之規定。是依
    現行道路交通管理處罰條例，已無得吊扣駕駛人所持有「各
    級車類」駕駛執照之依據存在。
四、又本件受處分人乙○○係酒後駕駛車號4089-XN 自用小貨車
    違規肇事，原處分機關則處罰吊扣受處分人所考領之職業大
    客車駕駛執照1 年。然行政行為採取之方法所造成之損害，
    本不得與欲達成目的之利益顯失均衡，行政程序法第7 條第
    3 款、行政罰法第18條等規定可參，則吊扣受處分人之職業
    大客車駕照，雖可達成限制受處分人繼續駕駛職業大客車、
    普通小型車類行駛之目的，惟亦同時造成限制受處分人駕駛
    其他各級車類行駛及執行其業務之結果，所造成之損害已與
    欲達成目的之利益顯失均衡。且依上開所述修正後即本件行
    為時之新法，既然已將「吊扣」各級車類規定刪除，則本件
    原處分機關裁處吊扣受處分人職業大客車駕駛執照1 年之處
    分，即已逾道路交通管理處罰條例第68條規範。
五、原裁定因審酌本件受處分人既係駕駛普通小型車違規，自不
    得逾越法律之規定，將受處分人之職業大客車駕駛執照予以
    吊扣。從而，認本件異議為有理由，並以受處分人對應參加
    道路交通安全講習部分，雖未提起異議，然此部分與其交通
    違規行為是否存在無從分離，而裁定將原處分全部撤銷，並
    自為「乙○○汽車駕駛人，駕駛汽車經測試檢定酒精濃度超
    過規定標準，應吊扣小型車普通駕駛執照12個月及接受道路
    交通安全講習。」之諭知，經核即無違誤，抗告人仍執陳詞
    提起抗告，並無理由，應予駁回。
六、據上論結，應依道路交通案件處理辦法第26條，刑事訴訟法
    第412 條，裁定如主文。
中    華    民    國    99    年    7     月    1     日
                  刑事第三庭    審判長法  官  莊崑山
                                      法  官  張意聰
                                      法  官  莊松泉
以上正本證明與原本無異。
本裁定不得再抗告。
中    華    民    國    99    年    7     月    1     日
                                      書記官  葉淑華
【附件】
臺灣屏東地方法院交通事件裁定         99年度交聲字第132號
原處分機關  交通部公路總局高雄區監理所屏東監理站
異  議  人
即受處分人  乙○○  男  42歲（民國○○年○月○日生）
                    身分證統一編號：Ｚ000000000號
                    住屏東縣屏東市○○街47巷20號
上列受處分人因違反道路交通管理處罰條例事件，對於交通部公
路總局高雄區監理所屏東監理站民國99年4 月7 日所為之處分（
原處分案號：屏監違字第裁82-V00000000號）聲明異議，本院裁
定如下：
    主  文
原處分撤銷。
乙○○汽車駕駛人，駕駛汽車經測試檢定酒精濃度超過規定標準
，應吊扣小型車普通駕駛執照拾貳個月及接受道路交通安全講習
。
    理  由
一、原處分意旨略以：異議人即受處分人乙○○於民國98年9 月
    21日20時40分許，駕駛車牌號碼4089-XN 號自用小貨車，在
    屏東縣車城鄉○○路段，因有汽車駕駛人酒精濃度超過規定
    標，為警掣單舉發，嗣原處分機關即交通部公路總局高雄區
    監理所屏東監理站認異議人上開情形，違反道路交通管理處
    罰條例第35條第1 項第1 款規定，裁處吊扣大客車職業駕駛
    執照1 年，及應參加道路交通安全講習等語。
二、聲明異議意旨略以：伊於酒駕違規時係駕駛小貨車，屏東監
    理站竟吊扣伊大客車駕駛執照，為此提起本件聲明異議等語
    。
三、按汽車駕駛人飲用酒類或其他類似物後，其吐氣所含酒精濃
    度超過每公升0.25毫克，不得駕車；駕駛汽車經測試檢定酒
    精濃度超過標準，處汽車駕駛人罰鍰15,000元以上60,000元
    以下，並當場移置保管該汽車及吊扣駕駛執照1 年，道路交
    通安全規則第114 條第2 款、道路交通管理處罰條例第35條
    第1 項第1 款分別定有明文。經查，異議人於前開時、地為
    警舉發「酒後駕車」違規，並經原處分機關裁處吊扣其大客
    車職業駕駛執照1 年及施以道路交通安全講習等情，業據異
    議人自承在卷，並有交通部公路總局屏東監理站違反道路交
    通管理事件裁決書在卷可憑（見本院卷第4 頁），是本件異
    議人違反道路交通管理處罰條例第35條1 項第1 款之事實，
    應堪認定。惟：
（一）按道路交通管理處罰條例第35條第1 項僅規定「吊扣其駕
      駛執照1 年」，並未明定其駕駛執照之種類，則有關吊扣
      、吊銷駕駛執照處分效力與執行方式之法令依據，當係依
      據道路交通管理處罰條例第68條規定，而該條業於94年12
      月14日修正公布，並自95年3 月1 日施行。修正前之道路
      交通管理處罰條例第68條原規定：「汽車駕駛人，因違反
      本條例及道路交通安全規則之規定，受吊扣或吊銷駕駛執
      照處分時，吊扣或吊銷其持有各級車類之駕駛執照」，其
      立法意旨在於違規行為對道路交通秩序之維持及道路交通
      安全已生較大之影響，故規定吊扣或吊銷其持有各級車類
      之駕駛執照，以限制其繼續駕車行駛道路之權利，其係屬
      駕駛行為之限制，並不因所持駕駛執照種類不同而有所差
      異。惟因考量原條文將違法或違規駕駛人所持有各級車類
      之駕駛執照一併吊銷或吊扣，失之過酷，對於人民工作與
      生活影響過鉅，有違比例原則，經與交通部協商後，乃將
      其中「受吊扣處分者，吊扣其持有各級車類之駕駛執照」
      部分之規定刪除，則修正後道路交通管理處罰條例第68條
      之規定，既已刪除「吊扣」等字，而僅餘「吊銷」等字，
      依「明示其一，排除其他」之法理，該條應係明示排除「
      吊扣駕駛執照處分時，吊扣其持有各級車類之駕駛執照」
      之規定，而僅餘「吊銷駕駛執照處分時，始吊銷其持有各
      級車類之駕駛執照」之規定，而限縮修正前條文之適用範
      圍。循此以觀，駕駛人違反道路交通管理處罰條例第35條
      第1 項第1 款之規定而受吊扣駕駛執照處分時，依修正後
      同法第68條規定並參照其修正意旨，應僅得吊扣違規或違
      法當時駕駛車類之駕駛執照，否則將造成同一違規或違法
      行為，因受處分人持有駕駛執照種類之不同，而異其處分
      之結果。況酒醉駕車行為係製造法所不容許之風險，以風
      險製造之立場觀之，並不因駕駛車輛種類之不同，而有所
      差別，但從風險實現之觀點而言，酒醉駕駛車類之不同，
      其對於交通安全衍生之實害結果也有所差異，如駕駛人駕
      駛低一級之車類違反本條例之規定時，不論其所造成之實
      害結果，而一律吊扣駕駛人所持有之各類駕照，亦有違相
      同事件相同處理，不同事件不同處理之平等原則（臺灣高
      等法院暨所屬法院97年法律座談會刑事類提案第40號討論
      暨審查意見參照）。
（二）參諸上開道路交通管理處罰條例第68條之修正過程與修正
      理由，行為人有道路交通管理處罰條例第35條第1 項第1
      款所規定之違規行為，須吊扣駕駛執照時，應僅能吊扣行
      為人違法或違規當時駕駛車輛所憑之駕駛執照，不得再吊
      扣行為人所持有、與駕駛違規車輛無關之其他各級車類駕
      駛執照至明。原處分機關竟仍裁處吊扣異議人大客車職業
      駕駛執照1 年，即有違誤，自應由本院將原處分關於吊扣
      異議人大客車職業駕駛執照之處分撤銷。
（三）再本件異議人確有上開汽車駕駛人酒精濃度超過規定標準
      之交通違規情事，業如前述，則異議人依法應受之處分乃
      限制其駕駛普通小型車之權利，即吊扣其普通小型車之駕
      駛執照，尚不能因異議人僅持有大客車職業駕駛執照，即
      認此部分免罰。從而，尚應由本院改諭知吊扣異議人普通
      小型車駕駛執照。至道路交通主管機關對於汽車駕駛執照
      之管理，因採取一照原則，未發給駕駛人較低等級之駕駛
      執照，惟此乃屬駕駛執照管理所衍生之執行問題，道路交
      通主管機關仍可利用電腦資料處理或在異議人職業聯結車
      駕駛執照以註記或其他本於職權妥適方式為吊扣異議人普
      通小型車之駕駛執照（臺灣高等法院暨所屬法院98年法律
      座談會刑事類提案第20號討論暨審查意見參照），併予指
      明。
（四）綜上所述，異議人固有首揭之交通違規行為，惟原處分機
      關未審酌新修正法律之規定，逕對異議人裁處吊扣大客車
      職業駕駛執照1 年之處分，於法即有未合。是異議人之異
      議為有理由。另關於異議人應參加道路交通安全講習部分
      ，異議人雖未言明提起異議，然此部分與其交通違規行為
      是否存在無從分離，自應由本院將原處分全部撤銷，另諭
      知如主文第2 項所示，以資適法。
四、應依道路交通管理處罰條例第87條第2 項，道路交通案件處
    理辦法第20條前段，裁定如主文。
中    華    民    國    99    年    4     月    30    日
                        交通法庭      法  官  羅森德
以上正本證明與原本無異。
如不服本裁定應於收受送達後5 日內向本院提出抗告書狀敘述抗
告之理由抗告於臺灣高等法院高雄分院。
中    華    民    國    99    年    4     月    30    日
                                      書記官  盧姝伶

司法院資訊處製作；財團法人民間司法改革基金會備份。
